ACORDAO-COMPLETO-2327041

ACÓRDÃO 2459/2019 ATA 10/2019 - SEGUNDA CÂMARA

VISTOS, relatados e discutidos estes autos de Tomada de Contas Especial instaurada pelo Ministério do Turismo (MTur) em razão da impugnação total das despesas do Convênio 797/2008, registrado no Sistema Integrado de Administração Financeira do Governo Federal (Siafi) sob o número 632255 e firmado com o objetivo de "apoiar a promoção e divulgação do turismo, com o projeto intitulado 'Festejos Juninos em Juripiranga - PB', conforme Plano de Trabalho aprovado";
ACORDAM os Ministros do Tribunal de Contas da União, reunidos em sessão da 2ª Câmara, ante as razões expostas pelo Relator, em:
9.1. rejeitar, em parte, as alegações de defesa apresentadas por Antônio Maroja Guedes Filho e, com fundamento nos arts. 16, inciso III, alínea "b", 19, parágrafo único, e 23, inciso III, da Lei Orgânica do TCU, combinados com o art. 209, inciso II, do Regimento Interno do TCU, julgar irregulares as contas desse responsável, aplicando-lhe a multa prevista no art. 58, inciso I, da Lei Orgânica deste Tribunal, no valor de R$ 5.000,00 (cinco mil reais) , com a fixação do prazo de 15 (quinze) dias, a contar da notificação, para que comprove, perante o Tribunal (art. 214, inciso III, alínea "a", do Regimento Interno-TCU) , o recolhimento da dívida aos cofres do Tesouro Nacional, atualizada monetariamente desde a data deste Acórdão até a do efetivo recolhimento, se for paga após o vencimento, na forma da legislação em vigor;
9.2. autorizar, desde logo, nos termos do art. 28, inciso II, da Lei 8.443/1992, a cobrança judicial da dívida, caso não atendida a notificação;
9.3. arquivar os presentes autos, com base no art. 169, inciso III, do Regimento Interno/TCU.

Tomada de Contas Especial instaurada pelo Ministério do Turismo (MTur) em razão da impugnação total das despesas do Convênio 797/2008, registrado no Sistema Integrado de Administração Financeira do Governo Federal (Siafi) sob o número 632255 e firmado com o objetivo de apoiar a promoção e divulgação do turismo, com o projeto intitulado Festejos Juninos em Juripiranga  PB, conforme Plano de Trabalho aprovado.

Segunda Câmara

Município de Juripiranga - PB.

3. Interessados/Responsáveis:
3.1. Interessado: Ministério do Turismo.
3.2. Responsável: Antônio Maroja Guedes Filho (CPF XXX.848.954-XX).

13.1. Ministros presentes: Augusto Nardes (na Presidência), Aroldo Cedraz (Relator) e Raimundo Carreiro.
13.2. Ministro-Substituto convocado: Augusto Sherman Cavalcanti.
13.3. Ministro-Substituto presente: André Luís de Carvalho.

ACORDAO-COMPLETO-2427222

Acórdão 9438/2020 - Segunda Câmara

ACORDAO-COMPLETO-2519141

Acórdão de Relação 18647/2021 - Segunda Câmara

Acórdão de Relação

AROLDO CEDRAZ

Inicio este Relatório transcrevendo, com alguns ajustes de forma e fundamentado no inciso I do § 3º do art. 1º da Lei 8.443, de 16/7/1992, a instrução elaborada no âmbito da Secretaria do TCU no Estado de Mato Grosso (SEC-MT) e autuada como peça 19:
"INTRODUÇÃO
1. Trata-se de tomada de contas especial instaurada pela Coordenação Geral de Convênios do Ministério do Turismo, em desfavor do Sr. Antônio Maroja Guedes Filho (CPF: XXX.848.954-XX) , ex-Prefeito do Município de Juripiranga-PB (período 2005 - 2012) , em razão da impugnação total de despesas, decorrente da não apresentação da documentação suficiente para comprovar a boa e regular aplicação dos recursos no objeto do Convênio 797/2008 (Siafi 632255/2008) , celebrado entre o Ministério do Turismo e o Município de Juripiranga-PB, que teve por objetivo 'apoiar a promoção e divulgação do turismo, com o projeto intitulado 'Festejos Juninos em Juripiranga - PB'' (peça 2, p. 49-51) .
HISTÓRICO
2. Conforme disposto na cláusula quinta do termo de convênio, foram previstos R$ 206.000,00 para a execução do objeto, dos quais R$ 200.000,00 seriam repassados pelo concedente e R$ 6.000,00 corresponderiam à contrapartida da municipalidade (peça 2, p. 61) . 
3. Os recursos federais foram repassados em uma única parcela, mediante a ordem bancária 2008OB901072, no valor de R$ 200.000,00, emitida em 12/9/2008 (peça 2, p. 87) .
4. O ajuste vigeu no período de 23/6/2008 a 21/11/2008 e previa a apresentação da prestação de contas até 21/11/2008, conforme cláusula quarta do termo de convênio relativa à vigência e ao prazo para apresentação da prestação de contas e prorrogações ocorridas (peça 2, p. 59 e 91-93) .
5. O Relatório de Tomada de Contas Especial 274/2014 (peça 2, p. 235-243) , concluiu pela ocorrência de dano ao erário, correspondente à integralidade dos recursos federais repassados, em virtude da impugnação integral das despesas realizadas, advinda da não comprovação da boa e regular aplicação dos recursos do Convênio 797/2008 (Siafi 632255/2008) . A responsabilidade foi atribuída ao Sr. Antônio Maroja Guedes Filho (CPF: XXX.848.954-XX) , signatário da avença.
6. A Controladoria-Geral da União, por meio do Relatório de Auditoria 2326/2014 (peça 2, p. 265-267) , atestou a presença dos elementos e requisitos normativos para o prosseguimento do feito e concluiu que o Sr. Antônio Maroja Guedes Filho (CPF: XXX.848.954-XX) encontra-se em débito com a Fazenda Nacional, pela integralidade dos recursos federais repassados no âmbito do Convênio 797/2008.
7. Com base nas conclusões do Relatório de Auditoria 2326/2014, a CGU exarou o Certificado de Auditoria (peça 3, p. 269) e o Parecer do Dirigente do Órgão de Controle Interno (peça 2, p. 270) , conclusivos pela irregularidade das contas do responsável, constando, ainda, dos autos o Pronunciamento Ministerial (peça 2, p. 275) em que Ministro de Estado do Turismo declara haver tomado conhecimento das conclusões contidas nas peças aludidas.
8. Dando prosseguimento aos autos, a instrução à peça 4 concluiu pelo arquivamento da presente tomada de contas, ante a ausência de pressupostos de constituição e de desenvolvimento válido e regular do processo. O referido posicionamento teve a anuência do titular da 1ª Diretoria e do Secretário da Unidade Técnica.
9. Por sua vez, o Ministério Público de Contas, em parecer à peça 7, com as devidas vênias, manifestou posicionamento divergente ao da unidade técnica e propôs o prosseguimento da TCE a partir da identificação dos responsáveis solidários e da instauração do devido contraditório. 
10. A proposta do Parquet foi acolhida pelo Excelentíssimo Senhor Ministro-Relator, que determinou a restituição do processo para o prosseguimento da TCE, nos moldes da proposta do Ministério Público de Contas.
11. Nesse sentido, destaque-se a fundamentação do Parecer do Ministério Público de Contas:
10.	No Parecer Técnico nº 928/2008 do Ministério do Turismo, em que se apresentou análise da proposta de convênio, alertou-se ser imprescindível que, por ocasião da prestação de contas, o convenente apresentasse fotos e gravações do material de divulgação produzido, bem como imagens fotográficas do evento em curso, de modo a comprovar a execução de todos os itens previstos no Plano de Trabalho (peça 2, p. 21-23) . Todavia, nem todas essas recomendações foram incorporadas ao instrumento de repasse. 
11. Por outro lado, constam do termo de convênio as obrigatoriedades de apresentação de fotografias, filmagens e outras mídias que fossem suficientes para comprovar a fixação da logomarca do MTur no material promocional, a veiculação de anúncios em outdoor, frontlight ou luminoso, o emprego de banners, faixas, troféus e medalhas, e a veiculação de propagandas em rádio, televisão, jornais, revistas ou catálogos (itens 'e', 'h', 'i' e 'j' do parágrafo segundo da cláusula décima segunda) (peça 2, p. 71-73) . É possível que alguns desses itens não tenham se concretizado no caso em exame, o que era previsto nessas cláusulas. Entretanto, é inconcebível que o evento, cuja finalidade era alavancar o turismo regional, não tenha sido divulgado em qualquer mídia, seja sonora, por imagem em vídeo ou impressa. A ausência desses elementos na prestação de contas foi apontada pelo Ministério do Turismo. 
12. Nos precedentes mencionados pela Secex/MT, relata-se que nos respectivos autos há provas suficientes de que os objetos avençados foram de fato executados. Essa realidade, porém, não se coaduna com a situação verificada nos presentes autos. Inexiste aqui qualquer comprovação da efetiva ocorrência do evento. 
13. Em contraposição a esses precedentes, encontram-se diversas decisões desta Corte em que foram julgadas irregulares as contas quando da ausência de demonstração da realização do evento mediante fotografias e filmagens. Como exemplos recentes, citam-se os Acórdãos 4842/2016, 4839/2016 e 4184/2016, todos da 2ª Câmara; e 1942/2016, 1933/2016 e 6942/2015, todos da 1ª Câmara. O sumário do Acórdão 4184/2016-TCU-Segunda Câmara não deixa dúvidas quanto à importância dos registros desse tipo para a comprovação de eventos culturais realizados com recursos públicos: 
3. A comprovação da boa e regular aplicação de recursos conveniados destinados à realização de festividades custeadas por meio de recursos federais recebidos mediante convênio deve ser efetuada mediante a apresentação - além da documentação idônea que demonstre, de forma efetiva, os gastos efetuados e o nexo de causalidade entre as despesas realizadas - de elementos que comprovem a efetiva realização das comemorações, tais como: fotografias, filmagens e material de divulgação do pós-evento.
14. De fato, é da natureza dos acontecimentos instantâneos que sua comprovação dependa precipuamente de registros fotográficos ou videofonográficos, preferencialmente noticiados junto a veículos de comunicação de massa. No caso concreto em exame, embora se possa relativizar a exigência de apresentação de registros produzidos durante as apresentações musicais, em virtude exclusivamente da ausência formal dessa obrigação no instrumento do convênio, a mesma transigência não se aplica aos demais materiais prescritos na cláusula regulamentadora da prestação de contas.
 (...) 
16. Dessa forma, discordo da posição que pugna pela carência de pressupostos de constituição em relação a esta TCE. Considero que há indícios consistentes de dano ao erário, segundo os apontamentos do tomador de contas, e que se deve dar continuidade à apuração.
12. Diante disso, foi proposta a citação nos seguintes moldes (peça 10) :
7.1. promover a citação do responsável, nos termos dos arts. 10, § 1º, 12, incisos I e II, da Lei 8.443/1992 c/c o art. 202, incisos I e II, do RI/TCU, para que, no prazo de quinze dias, apresente alegações de defesa para a ocorrência descrita a seguir e/ou recolha aos cofres do Tesouro Nacional a quantia abaixo indicada, atualizada monetariamente a partir da respectiva data até o efetivo recolhimento, abatendo-se na oportunidade as quantias eventualmente ressarcidas, nos termos da legislação vigente:
7.1.1. Ocorrência: não comprovação da boa e regular aplicação dos recursos repassados pelo Ministério do Turismo à Prefeitura do Município de Juripiranga-BA, por meio do Convênio 797/2008 (Siafi 632255/2008) , tendo em vista a não apresentação de elementos capazes de comprovar a correta execução dos recursos federais recebidos e a efetiva realização do objeto pactuado. 
7.1.2. Critérios normativos violados: art. 70, parágrafo único, da Constituição Federal de 5 de outubro de 1988, art. 56 da Portaria Interministerial MP/MF/MCT 127/2008 e cláusula 12ª, § 2º, alíneas 'e', 'h', 'i' e 'j', do termo de Convênio 797/2008. 
7.1.3. Quantificação do débito em 12/9/2008: R$ 200.000,00.
7.1.4. Valor atualizado até 30/9/2016: R$ 331.980,00.
7.1.5. Cofre para recolhimento: Tesouro Nacional.
7.1.6. Qualificação do responsável: 
 Nome: Antônio Maroja Guedes Filho (CPF: XXX.848.954-XX) 
7.1.7. Conduta: não comprovar, mediante documentação hábil, a boa e regular aplicação dos recursos, assim como a efetiva realização do evento pactuado, por meio de fotos, eventuais gravações ou notícias na imprensa sobre o evento; 
7.1.8. Nexo de causalidade: a não comprovação da boa e regular aplicação dos recursos, mediante documentação hábil exigida no termo de convênio, resultou na não comprovação da boa e regular execução dos recursos recebidos, suscitando, por via de consequência, a ocorrência de dano ao erário;
7.1.9. Culpabilidade: o responsável propôs e assinou o convênio, sendo-lhe, pois, exigível conduta diversa, não estando albergado em nenhuma excludente de ilicitude.
EXAME TÉCNICO
13. Em cumprimento ao Despacho do Secretário (peça 12) , foi promovida a citação do Sr. Antônio Maroja Guedes Filho, mediante o Ofício 1082/2016 - TCU/SECEX-MT, datado de 4/10/2016 (peça 13) .
14. O Sr. Antônio Maroja Guedes Filho tomou conhecimento do ofício que lhe foi remetido, conforme aviso de recebimento constante da peça 17, datado em 24/11/2016, tendo apresentado, tempestivamente suas alegações de defesa, conforme documentação integrante da peça 14. 
Quanto à prescrição punitiva
15. Outrossim, à luz do parâmetro delineado pelo Acórdão 1441/2016-TCU-Plenário, redator WALTON ALENCAR RODRIGUES, eventual sanção administrativa a ser aplicada aos responsáveis pelo Tribunal não estaria prejudicada pelo manto prescricional, uma vez que o exercício abrangido pela Tomada de Contas Especial foi de 23/6/2008 a 21/11/2008 e previa a apresentação da prestação de contas até 21/11/2008, sendo que o ato que ordenou a citação se deu em 10/11/2016 (peça 13) , sendo a ciência atestada pelo responsável no dia 24/11/2016 (peça 17) . 
16. Portanto, o lapso de tempo entre as ocorrências irregulares e o ato que interrompeu o prazo prescricional é inferior ao decêndio considerado no referido decisum.
Alegações de defesa do Sr. Antônio Maroja Guedes Filho (CPF: XXX.848.954-XX) (peça 14) 
17. O responsável argumentou, primeiramente, por meio de seu procurador, que no período em que foi prefeito da cidade de Juripiranga/PB teve suas contas aprovadas pelo Tribunal de Contas do Estado da Paraíba, conforme as decisões PPL - TC 220/09 e APL - TC 1120/09.
18. Prosseguiu em sua defesa afirmando que os fatos que embasaram as conclusões de auditoria não têm nexo de causalidade com o caso concreto, haja vista que o objetivo do convênio fora atingido na sua integralidade, na medida em que a população local fora beneficiada com a realização do evento. 
19. Salienta ainda que as licitações eram realizadas por comissão específica para esse fim, sem qualquer interferência do gestor, que apenas homologava os certames, não havendo qualquer responsabilidade do gestor em tais procedimentos. 
20. Ademais, socorre-se na doutrina administrativa ao afirmar que a improbidade é uma espécie do gênero imoralidade administrativa, na qual o administrador ímprobo se enriquece ilicitamente, obtém vantagem indevida para si ou para outrem ou causa prejuízo ao erário. Salientando a necessidade do dolo do agente e de lesão ao erário público para a configuração da ilicitude prevista na Lei de Improbidade Administrativa. 
21. Reforça sua tese ao informar que não há nos autos elementos que comprovem o enriquecimento ilícito do responsável, sendo que uma possível condenação não pode tomar por base apenas suposições e/ou incertezas, sob pena de afrontar a legislação pátria aplicável à espécie. 
22. Reitera a realização do evento e a ausência de dolo e de má fé, caracterizando a ocorrência de falhas de cunho formal, que em nada comprometeram a conclusão do objeto do convênio. 
23. Concluiu destacando que não houve prejuízo ao erário, mas meras irregularidades formais que, por si só, não têm o condão de macular as contas do gestor, devendo ser julgada regular a presente tomada de contas. 
Análise das alegações de defesa do Sr. Antônio Maroja Guedes Filho 
24. De antemão, cabe destacar que o gestor não apresentou, por ocasião da prestação de contas, os seguintes elementos: 
24.1. fotografia/filmagem do evento, onde fosse possível identificar o nome do evento e a aplicação da logomarca do MTur;
24.2. fotografias/filmagens capazes de comprovar a execução das apresentações artísticas previstas no Plano de Trabalho;
24.3. fotografias/filmagens capazes de comprovar a execução dos itens de infraestrutura previstos no Plano de Trabalho.
25. Destaque-se que, embora esses elementos de comprovação não estivessem previstos no termo de convênio, o gestor foi oportunamente alertado, por meio da emissão do Parecer Técnico nº 928/2008 do Ministério do Turismo (peça 2, p. 21-23) , quanto à fundamental importância da apresentação dos elementos de provas necessários por ocasião da apresentação da prestação de contas.
26. Não obstante a obrigação de apresentar os elementos que pudessem comprovar a realização do evento (fotografia, filmagem, publicação em jornais, revistas ou reportagens televisivas) , não o fez. Mormente o fato de que no âmbito da Administração Pública, o ônus da prova da [idoneidade] no emprego dos recursos recai sobre o gestor, obrigando-o a comprovar que os recursos foram regularmente aplicados quando da realização do interesse público. 
27. Feitas essas considerações iniciais, passa-se à análise das alegações de defesa do responsável.
28. O fato de o Tribunal de Contas do Estado da Paraíba ter aprovado as contas do responsável não vincula o juízo do TCU, pois a competência deste Tribunal assenta-se na Constituição Federal (arts. 70/74) , e sua atuação é independente, sem embargo de consignar a possibilidade de a Corte de Contas subsidiar-se em pronunciamentos do Controle Interno ou concedente, conforme o caso, para deslinde dos feitos submetidos à sua apreciação (Acórdão 1553/2011-TCU-Plenário) .
29. O argumento de que as licitações eram conduzidas por equipe específica, sem a interferência do prefeito, que apenas homologava os certames e, por isso, não tinha responsabilidade como gestor, não merece prosperar, pois a autoridade que homologa o processo licitatório é solidariamente responsável pelos vícios identificados no procedimento, exceto se forem vícios ocultos, de difícil percepção. 
30. Ademais, a homologação da licitação é ato que corresponde à fiscalização, ao controle e à aprovação dos procedimentos até então adotados no processo, o que atrai para o gestor a responsabilidade por irregularidades eventualmente existentes (Acórdão 2179/2017-TCU-Primeira Câmara) . 
31. Portanto, não poderia o responsável tentar se desincumbir de responsabilidade que lhe é inerente em virtude do cargo que ocupou. 
32. A responsabilidade do jurisdicionado perante o TCU é de natureza subjetiva, caracterizada mediante a presença de simples culpa stricto sensu, sendo desnecessária a caracterização de conduta dolosa ou má-fé do gestor para que este seja responsabilizado. Desse modo, é suficiente a quantificação do dano, a identificação da conduta do responsável que caracterize sua culpa, seja por imprudência, imperícia ou negligência, e a demonstração do nexo de causalidade entre a conduta culposa (stricto sensu) e a irregularidade que ocasionou o dano ao erário (Acórdão 635/2017-TCU-Plenário) .
33. Nesse sentido, não há a necessidade de se comprovar o enriquecimento ilícito do gestor responsável por dano ao erário, como argumentou o Sr. Antônio Maroja Guedes Filho. Basta a comprovação do ato ilícito na gestão dos recursos públicos, a conduta culposa ou dolosa e o nexo de causalidade entre o dano e o comportamento do agente. 
34. O Sr. Antônio Maroja Guedes Filho, ao não apresentar as fotografias/filmagens do evento, onde fosse possível identificar o nome do evento e a aplicação da logomarca do MTur, capazes de comprovar a execução das apresentações artísticas previstas no Plano de Trabalho e a execução dos itens de infraestrutura previstos no Plano de Trabalho, deixou de cumprir a legislação vigente à época (art. 56 da Portaria Interministerial MP/MF/MCT 127/2008 e cláusula 12ª, § 2º, alíneas 'e', 'h', 'i' e 'j', do termo de Convênio 797/2008) , resultando na não obtenção de elementos suficientes capazes de comprovar o cumprimento do objeto firmado. 
35. A falta de elementos consistentes, especificamente de filmagens ou fotografias, contendo o nome e a logomarca do MTur, aptos a comprovar a efetiva realização dos eventos supostamente promovidos com recursos dos convênios, é razão suficiente para atestar a irregularidade. De fato, a ausência desses elementos não configura mera falha formal, porquanto são essenciais para demonstrar tanto a vinculação dos eventos ao MTur como a própria realização do evento que constitui o objeto do convênio sob exame.
36. Portanto, propõe-se julgar irregulares as contas do Sr. Antônio Maroja Guedes Filho, condenando-o ao ressarcimento da totalidade dos recursos repassados pela União e cominando-lhe multa individual proporcional ao débito, com amparo no art. 57 da LO/TCU.
Não responsabilização da empresa contratada 
37. Conforme se constatou à peça 2, p. 109, foi contratada para o evento a empresa Ednaldo de Souza Lima (CNPJ: 01.711.148/0001-05) . 
38. Por meio da Nota Técnica de Reanálise 594/2010 (peça 2, p. 119 - 127) , pode-se concluir que a reprovação da execução física do convênio se deu em virtude da não apresentação das fotografias/filmagens do evento, onde fosse possível identificar o nome do evento e a aplicação da logomarca do MTur, capazes de comprovar a execução das apresentações artísticas previstas no Plano de Trabalho e a execução dos itens de infraestrutura previstos no Plano de Trabalho. 
39. Por sua vez, a análise financeira realizada pela concedente, na mesma nota técnica, concluiu pela aprovação com ressalvas, salientando que não foi possível identificar dano ao erário decorrente da execução do convênio. 
40. Nesse sentido, tendo em vista que a presunção de inexecução do objeto do convênio teve como causa a não comprovação da boa e regular aplicação dos recursos, responsabilidade essa que compete ao gestor e não ao particular contratado. 
41. Pois, a obrigação do contratado de comprovar a prestação dos serviços como condição para receber o pagamento devido, nos termos da Lei 4.320/1694, dá-se perante a administração contratante, e não por exigência do órgão de controle, que, para condenar terceiro solidário, deve atestar que o serviço deixou de ser realizado. (Acórdão 6884/2016-TCU-Primeira Câmara, Relatoria Min. José Múcio) 
42. Por esses motivos expostos não foi a empresa Ednaldo de Souza Lima (CNPJ: 01.711.148/0001-05) responsabilizada nos autos dessa tomada de contas especial. 
CONCLUSÃO
43. Em face da análise promovida nos itens 24 - 36, propõe-se rejeitar as alegações de defesa apresentadas pelo Sr. Antônio Maroja Guedes Filho, uma vez que não foram suficientes para sanear as irregularidades a ele atribuídas. 
44. Os argumentos de defesa tampouco lograram afastar o débito imputado ao responsável. Ademais, inexistem nos autos elementos que demonstrem sua boa-fé ou a ocorrência de outros excludentes de culpabilidade. Desse modo, suas contas devem, desde logo, ser julgadas irregulares, nos termos do art. 202, § 6º, do Regimento Interno/TCU, procedendo-se à sua condenação em débito e à aplicação da multa prevista no art. 57 da Lei 8.443/1992. 
45. Por fim, conforme análise realizada nos itens 37 - 42, seguindo entendimento dessa Corte de Contas, não foi a empresa Ednaldo de Souza Lima responsabilizada nos autos dessa tomada de contas especial. 
PROPOSTA DE ENCAMINHAMENTO
46. Diante do exposto, submetemos os autos à consideração superior, propondo ao Tribunal:
46.1. com fundamento nos arts. 1º, inciso I, 16, inciso III, alíneas 'b' e 'c', e §§ 1º e 2º da Lei 8.443/1992 c/c os arts. 19 e 23, inciso III, da mesma Lei, e com arts. 1º, inciso I, 209, incisos II e III, e §§ 1º e 5º, 210 e 214, inciso III, do Regimento Interno, que sejam julgadas irregulares as contas do Sr. Antônio Maroja Guedes Filho (CPF: XXX.848.954-XX) , na condição de prefeito de Juripiranga-PB, e condená-lo, ao pagamento da quantia a seguir especificada, com a fixação do prazo de quinze dias, a contar da notificação, para comprovar, perante o Tribunal (art. 214, inciso III, alínea 'a', do Regimento Interno) , o recolhimento da dívida aos cofres do Tesouro Nacional, atualizada monetariamente e acrescida dos juros de mora, calculados a partir das datas discriminadas, até a data do recolhimento, na forma prevista na legislação em vigor.
	VALOR ORIGINAL (Real) 
	DATA DA OCORRÊNCIA

	200.000,00
	12/09/2008

Valor atualizado até 28/8/2018: R$518.408,83
46.2. aplicar ao Sr. Antônio Maroja Guedes Filho (CPF: XXX.848.954-XX) , individualmente, a multa prevista no art. 57 da Lei 8.443/1992 c/c o art. 267 do Regimento Interno, com a fixação do prazo de quinze dias, a contar da notificação, para comprovar, perante o Tribunal (art. 214, inciso III, alínea 'a', do Regimento Interno) , o recolhimento da dívida aos cofres do Tesouro Nacional, atualizada monetariamente desde a data do acórdão até a do efetivo recolhimento, se for paga após o vencimento, na forma da legislação em vigor;
46.3. autorizar, desde logo, nos termos do art. 28, inciso II, da Lei 8.443/1992, a cobrança judicial da dívida, caso não atendida a notificação;
46.4. autorizar o pagamento da dívida do Sr. Antônio Maroja Guedes Filho em 36 parcelas mensais e consecutivas, nos termos do art. 26 da Lei 8.443/1992 c/c o art. 217 do Regimento Interno, fixando-lhe o prazo de quinze dias, a contar do recebimento da notificação, para comprovar perante o Tribunal o recolhimento da primeira parcela, e de trinta dias, a contar da parcela anterior, para comprovar o (s) recolhimento (s) das demais parcelas, devendo incidir sobre cada valor mensal, atualizado monetariamente, os juros de mora devidos, na forma prevista na legislação em vigor;
46.5. encaminhar cópia da deliberação ao Procurador-Chefe da Procuradoria Regional da República em Mato Grosso, nos termos do § 3º do art. 16 da Lei 8.443/1992 c/c o § 7º do art. 209 do Regimento Interno do TCU, para adoção das medidas cabíveis; e comunicar-lhe que o relatório e o voto que a fundamentarem podem ser acessados por meio do endereço eletrônico www.tcu.gov.br/acordaos e que, caso haja interesse, o Tribunal pode enviar-lhe cópia desses documentos sem qualquer custo."
2.	Essa proposta de encaminhamento contou com a anuência do secretário da SEC-MT (peça 20) e com a concordância do Ministério Público/TCU, representado nestes autos pelo Subprocurador-Geral Paulo Soares Bugarin, cujo parecer (peça 21) segue parcialmente colacionado abaixo:
"2. Em etapa processual anterior (peça 7) , divergindo do arquivamento alvitrado pela unidade técnica, propugnei pela continuidade desta TCE, a partir da devida identificação dos responsáveis e da instauração do contraditório, por entender estar caracterizada a ocorrência de dano ao erário, em razão da ausência de comprovação da boa e regular aplicação dos recursos públicos, em especial por não haver sido demonstrada a efetiva consecução do objeto pactuado. Tal proposta, acolhida pelo então Relator (peça 8) , conduziu à citação do Sr. Antônio Maroja Guedes Filho, devidamente realizada pela Secex/MT.
3. Nesta assentada, a unidade técnica apresenta a análise de mérito (peça 19) contendo o exame das alegações de defesa submetidas pelo ex-mandatário municipal (peça 14) . Como resultado, a Secex/MT considerou insuficientes os argumentos do defendente para elidir a irregularidade apontada ou excluir sua responsabilidade. Dada a inexistência de elementos demonstrativos da boa-fé objetiva, bem como a preservação da pretensão punitiva deste Tribunal, propôs-se julgar irregulares as contas do ex-prefeito, condená-lo ao recolhimento de débito equivalente ao valor total repassado ao Município e sancioná-lo com multa proporcional ao dano.
4. Considerando adequadas as análises empreendidas pela unidade técnica, este representante do Ministério Público de Contas alinha-se integralmente ao encaminhamento proposto na recente instrução de mérito (peça 19) ."
	É o Relatório.

Edward Johnson Gonçalves de Abrantes (OAB/PB 10.827) e Johnson Gonçalves de Abrantes (OAB/PB 1.663), representando Antônio Maroja Guedes Filho (procuração à peça 15).

Subprocurador-Geral Paulo Soares Bugarin.

TOMADA DE CONTAS ESPECIAL INSTAURADA PELO MINISTÉRIO DO TURISMO EM RAZÃO DA NÃO COMPROVAÇÃO DA REGULAR APLICAÇÃO DE RECURSOS FEDERAIS TRANSFERIDOS AO MUNICÍPIO DE JURIPIRANGA/PB NO ÂMBITO DO CONVÊNIO 797/2008. CITAÇÃO DO EX-PREFEITO. ANÁLISE DAS ALEGAÇÕES DE DEFESA E DOS DEMAIS DOCUMENTOS CONSTANTES DOS AUTOS. AFASTAMENTO DO DÉBITO. IRREGULARIDADE DAS CONTAS DO EX-ALCAIDE. MULTA. CIÊNCIA. ARQUIVAMENTO.

TOMADA DE CONTAS ESPECIAL (TCE)

Secretaria do TCU no Estado de Mato Grosso (SEC-MT).

Conforme se extrai do Relatório precedente, trata-se de Tomada de Contas Especial (TCE) instaurada pelo Ministério do Turismo (MTur) , em razão da impugnação total das despesas do Convênio 797/2008 (peça 2, pp. 49-81) , registrado no Sistema Integrado de Administração Financeira do Governo Federal (Siafi) sob o número 632255 e firmado com o objetivo de "apoiar a promoção e divulgação do turismo, com o projeto intitulado 'Festejos Juninos em Juripiranga - PB', conforme Plano de Trabalho aprovado". O convênio foi firmado no valor de R$ 206.000,00, dos quais R$ 200.000,00 couberam ao ministério concedente e R$ 6.000,00 advieram da contrapartida do convenente.
2.	No âmbito desta Corte de Contas, a instrução do feito está a cargo da Secretaria do TCU no Estado de Mato Grosso (SEC-MT) , que, em sede de exame preliminar (peças 4 a 6) , propôs "o arquivamento sumário do feito, nos termos do art. 212 do Regimento Interno do TCU", considerando que "as ressalvas técnicas apontadas pelo MTur se resumem à ausência de fotos/filmagens", que tal exigência "não estava prevista no termo de convênio", além de não ter "a capacidade de afastar a realização do evento", e que a "análise financeira da prestação de contas do Convênio 797/2008 (Siafi 632255/2008) atestou que não foi possível identificar dano ao Erário e concluiu que a execução do convênio foi regular com ressalva".
3.	Divergindo desse desfecho, o Ministério Público/TCU, na pessoa do Subprocurador-Geral Paulo Soares Bugarin (peça 7) , propôs que fosse "dado seguimento a esta tomada de contas especial a partir da identificação dos responsáveis solidários e da instauração do devido contraditório", encaminhamento este acolhido em despacho proferido pelo então relator do feito, eminente Ministro Raimundo Carreiro (peça 8) .
4.	Como resultado, foi promovida a citação do Sr. Antônio Maroja Guedes Filho em razão da "não comprovação da boa e regular aplicação dos recursos repassados pelo Ministério do Turismo à Prefeitura do Município de Juripiranga-BA, por meio do Convênio 797/2008 (Siafi 632255/2008) , tendo em vista a não apresentação de elementos capazes de comprovar a correta execução dos recursos federais recebidos e a efetiva realização do objeto pactuado" (ofício de citação e respectivo aviso de recebimento juntados às peças 13 e 17) .
5.	As alegações de defesa trazidas ao processo (peça 14) foram analisadas e refutadas pela SEC-MT (peças 19 e 20) , com o que se colocou de acordo o Ministério Público de Contas (peça 21) , novamente representado nestes autos pelo douto Subprocurador-Geral Paulo Soares Bugarin, propondo-se ao TCU, em pareceres uniformes, que julgue irregulares as contas daquele ex-prefeito, condene-o em débito, no valor total repassado pela União por força do Convênio 797/2008 (R$ 200.000,00, em valores originais que reportam a 12/9/2008) e aplique ao responsável a multa prevista no art. 57 da Lei 8.443, de 16/7/1992.
6.	Concluída essa breve síntese, passo a decidir, para o que peço vênias à unidade instrutiva e ao Parquet especializado por discordar de suas conclusões, pois, à luz das normas aplicáveis à matéria ora em apreciação, parece-me, no mínimo, frágil qualquer linha argumentativa tendente a apontar suposta inexecução do objeto do Convênio 797/2008.
7.	Em respaldo a essa divergência, vale citar que, de acordo com a Nota Técnica de Reanálise 1.744/2010 (peça 2, p. 159-165) , o município convenente apresentou, a título de prestação de contas, relatório de cumprimento de objeto, relatório de execução físico-financeira, demonstrativo de execução da receita e despesa, relação de pagamentos, relação de bens, conciliação bancária e notas fiscais, tendo as contas sido reprovadas exclusivamente em decorrência da inexistência dos seguintes elementos comprobatórios, todos indicados naquele parecer de 2010:
	a) "fotografia/filmagem do evento, constando nome do evento e logomarca do MTur";
	b) "fotografia/filmagem dos shows das bandas Luará, Pra Sacar, Louro Santos e Forró da Malagueta, Lua de Mel, Duquinha e Forrozão, Forrozão Vip, Capital do Sol, Talengo Tengo, Garota Safada, Celione David e Cavaleiro da Noite, Sexto Sentido, Sirano e Sirino, como aprovado no Plano de Trabalho"; e
	c) "fotografia/filmagem do palco, sonorização, iluminação, gerador e tendas padronizadas, como aprovado no Plano de Trabalho".
8.	Ocorre que, na linha do exame preliminar empreendido pela SEC-MT à peça 4, as fotografias e filmagens relacionadas nas alíneas "b" e "c" supra sequer são exigidas pela Portaria Interministerial 127, de 29/5/2008, ou mesmo pelo Termo de Convênio 797/2008. Antecipando-me a eventuais argumentos contrários a essa afirmação, esclareço que as únicas exigências relacionadas a este tipo de material probatório são aquelas constantes das alíneas "e", "h" e "j" do Parágrafo Segundo da Cláusula Décima Segunda do Termo de Convênio, as quais me permito transcrever abaixo para melhor elucidação dos fatos em exame:
"e) comprovação, por meio de fotografia jornal, vídeo etc., da fixação da logomarca do Ministério do Turismo no material promocional, na forma estabelecida pela Instrução Normativa nº 31, de 10 de setembro de 2003, da Secretaria de Comunicação do Governo e Gestão Estratégica da Presidência da República;
h) cópia do comprovante de veiculação e fotografia com o endereço do anúncio em outdoor, frontlight ou luminoso, se for o caso;
j) cópia do anúncio em vídeos, cd's, dvd's, entre outros, e, ainda, comprovante de veiculação dos anúncios em rádios, tv, jornais, revistas ou catálogos, se for o caso;" (peça 2, p. 73) 
9.	Esse excerto do termo de convênio evidencia inexistir qualquer exigência relativa à apresentação de fotografias ou filmagens (i) das bandas presentes nos Festejos Juninos em Juripiranga/PB e (ii) da infraestrutura montada para viabilizar a realização do referido evento.
10.	Acrescente-se, ainda, que, segundo o Parecer Técnico 928/2008 (peça 2, p. 21-25) , mediante o qual foi analisada a proposta de convênio e sugerida sua aprovação, as ações previstas foram as seguintes:
"1. Locação de palco
2. Locação de sonorização
3. Locação de iluminação
4. Locação de gerador de energia
5. Locação de tendas
6. Contratação de shows artísticos [nominalmente listados no mencionado Parecer Técnico]"
11.	Note-se que não foram previstos gastos com material promocional, o que afasta, em definitivo, no âmbito do Convênio 797/2008, a necessidade de apresentação de qualquer fotografia, jornal ou vídeo a título de prestação de contas, tendo sido, contudo, ao final, justamente a não apresentação dessa espécie de elemento probatório a razão para reprovação da prestação de contas no âmbito do órgão concedente, conforme se extrai das Notas Técnicas de Reanálise 594/2010 (peça 2, p. 119-127) e 1.744/2010 (peça 2, p. 159-165) . Nesses dois pareceres, inclusive, atesta-se que "não foi possível identificar dano causado ao Erário decorrente da execução do convênio em comento", classificando-se como "REGULAR COM RESSALVAS" a execução financeira da avença (peça 2, p. 125 e 163) .
12.	Aliás, importa consignar que, no Parecer Técnico 224/2009 (peça 2, p. 99-103) , o órgão concedente registrou que foram apresentadas pelo convenente "filmagem ou fotografias do evento, constando nome do evento e logomarca do MTur", assim como "foto de cada show/apresentação, filmagem ou material de divulgação", tendo sido esses elementos rejeitados pelos pareceristas do MTur sob o argumento de que "não nos fornecem subsídios necessários para análise". Porém, considerando não se tratar, conforme defendido alhures, de documentação obrigatória, entendo que os ditos elementos devem, ao menos, ser vistos como indícios extras indicativos da efetiva ocorrência, em 2008, dos Festejos Juninos em Juripiranga-PB.
13.	Nessas circunstâncias, renovando minhas vênias por dissentir dos pareceres precedentes, deixo de acolher a proposta de se condenar o Sr. Antônio Guedes Filho ao ressarcimento dos R$ 200.000,00 gastos pela União com os shows realizados nos Festejos Juninos de 2008 em Juripiranga-PB e com a infraestrutura montada para viabilizar a realização do referido evento.
14.	Qualquer encaminhamento distinto desse que ora se propõe precisa necessariamente partir, ao que me parece, da premissa de que o então prefeito municipal teria agido com a intenção de desviar recursos do Convênio 797/2008, o que me soa desarrazoado, inobstante se tenha conhecimento de que ilicitudes foram praticadas em diversas edilidades da Paraíba na execução de convênios firmados com o Ministério do Turismo. Em respaldo à tese de que a referida premissa não seria razoável, permito-me colacionar abaixo pequeno excerto de parecer lançado pelo Ministério Público de Contas, na pessoa do douto Procurador Júlio Marcelo de Oliveira, nos autos do TC Processo 003.297/2015-2:
"Em que pese não haver prova da fraude, o modus operandi  verificado no presente caso em muito se assemelha ao esquema fraudulento envolvendo eventos artísticos custeados com recursos públicos, informado na notícia veiculada na Internet em 23.6.2016 (http://tvefamosos.uol.com.br/noticias/ooops/2016/06/23/pf-investiga-mafia-dos-shows-publicos-desvios-podem-passar-de-r-100-mi.htm#fotoNav=7, acesso em 8.8.2016) , que assim detalha os modelos de fraude na contratação de shows públicos no Brasil:
Golpe 1 - 
1) uma cidade decide fazer uma festa numa determinada data e quer contratar um grande nome sertanejo;
2) um funcionário da prefeitura sabe da festa e da data prevista, então avisa um comparsa atravessador;
3) o atravessador liga para o empresário do artista e compra a exclusividade da data em questão. Ao comprar antecipadamente, consegue preços inferiores ao cachê do artista;
4) a prefeitura entra em contato com o empresário do artista. Ele avisa que, infelizmente, a data interessada já está vendida e orienta a prefeitura a procurar o 'proprietário' da data;
5) a prefeitura entra em contato e, se quiser a data, terá de pagar um valor de cachê muito superior ao que o próprio artista cobraria;
6) o proprietário da data vende o show, emite a nota fiscal e depois divide os lucros com seu informante na prefeitura (que pode ser um secretário de Cultura ou de Eventos) .
Golpe 2 - 
1) o funcionário de uma prefeitura procura o empresário de um grande artista. Convida-o para se apresentar e avisa que, se aceitar, haverá um 'esquema';
2) o esquema: o cachê do artista é, digamos, R$ 100 mil, mas o funcionário diz que contratará o artista desde que ele passe uma nota fiscal de que recebeu R$ 200 mil pelo show. No entanto, receberá metade disso;
3) se o empresário do artista aceitar, o funcionário promete passar em cash, por fora, o valor do imposto que o artista terá de pagar por esses R$ 100 mil extras declarados na nota (de R$ 200 mil) , mas não recebidos;
4) os R$ 100 mil desviados, descontado o imposto que será repassado ao artista pago por fora, ficarão em sua maioria com o funcionário corrupto.
Golpe 3 - 
1) funcionário da prefeitura (ou secretário) monta uma empresa de logística, som e iluminação de eventos públicos;
2) essa empresa sabe que a prefeitura terá um aniversário ou evento em que precisará de um grande nome da música, som e iluminação, além de banheiros químicos, barraquinhas de comida, bebida etc.;
3) a empresa do funcionário da prefeitura se propõe a cuidar de tudo, exceto do cachê do artista (que pode estar enrolado no golpe anterior) ;
4) a prefeitura 'vende' o evento para essa empresa, que vai faturar não só com som e iluminação, mas também com toda a arrecadação que conseguir por meio de patrocinadores ou mesmo de outros prestadores de serviços, como o aluguel pelas barracas.
Na referida notícia, é afirmado que a Polícia Federal, a Receita Federal e o Ministério Público Federal estão investigando uma máfia dedicada a fraudar a compra e a venda de shows públicos de grandes artistas e que o volume de dinheiro obtido por meio das fraudes pode passar de R$ 100 milhões só nos últimos três anos. Também é afirmado que a fraude mais comum, segundo o Procurador da República que investiga o caso (sr. Thiago Lacerda Nobre, Procurador-Chefe da Procuradoria da República em São Paulo) , é a referente ao Golpe 1, acima." (peça 50, p. 4-5, do mencionado TC-Processo 003.297/2015-2; negritos não constam no original) 
15.	Destaque-se que na fraude apontada como mais comum por representante do Ministério Público Federal não há envolvimento do prefeito municipal, o que só reforça o raciocínio desenvolvido neste voto no sentido de que não seria razoável partir da premissa de que o Sr. Antônio Guedes Filho teria agido com a intenção de desviar recursos do Convênio 797/2008.
16.	Ademais, considerando que o Parquet federal também aponta possível prejuízo ao Erário na fraude por ele tida como mais usual, cabe lembrar que, segundo pacífico entendimento jurisprudencial desta Corte de Contas, a ocorrência de superfaturamento não pode ser presumida, devendo ser devidamente comprovada, não pelo gestor, mas pelo próprio Tribunal. É o que se depreende, por exemplo, dos Acórdãos 2.699/2013, 3.104/2010, 1.777/2009 e 1.396/2009, só para citar alguns de Plenário.
17.	A devida quantificação do débito imputado a prefeitos e a empresas contratadas em processos de TCE relacionados a convênios similares ao objeto deste TC Processo 017.044/2015-4 foi promovida, por exemplo, no TC Processo 028.566/2014-9 (Acórdão 1179/2018-TCU-Plenário, da relatoria da eminente Ministra Ana Arraes) e no TC Processo 033.429-2015-4 (Acórdão 2351/2019-TCU-Segunda Câmara, de minha relatoria) . Nesses dois precedentes, os prejuízos apurados corresponderam aos valores comprovadamente apropriados pelos ilegítimos intermediadores das contratações havidas em cada caso. Digo ilegítimos tendo em vista o fato de terem sido contratados mediante inexigibilidade de licitação sem a devida observância de determinados preceitos da Lei 8.666, de 21/6/1993.
18.	Reafirmo, portanto, minha convicção de que o melhor desfecho processual para os presentes autos contempla a não imputação de débito ao Sr. Antônio Guedes Filho.
19.	Isso não significa, por outro lado, que as contas desse responsável possam ser julgadas regulares ou regulares com ressalva, pois, conforme mencionado logo acima, remanesce a irregularidade consubstanciada na contratação da empresa de eventos Ednaldo de Souza Lima - ME (CNPJ 01.711.148/0001-05) mediante inexigibilidade de licitação sem a devida observância à Lei Licitatória, o que justifica, em consonância com diversos precedentes desta Corte (v.g., Acórdão 1638/2019-TCU-Segunda Câmara, 4.639/2016-1ª Câmara e 1.590/2015-2ª Câmara) , o julgamento pela irregularidade das contas em exame e a aplicação de multa ao ex-prefeito com fundamento no art. 58, inciso I, da Lei Orgânica do TCU.
20.	Por fim, gostaria de deixar consignado que a descaracterização do dano inicialmente suscitado na presente TCE não afasta a possibilidade de que o Poder Público, valendo-se de ferramentas de investigação de que dispõem, por exemplo, o Ministério Público Federal e a Polícia Federal, detecte ilicitudes eventualmente praticadas em diversas edilidades na execução de convênios firmados com o Ministério do Turismo, conforme suscitado neste voto e aventado no TC Processo 022.619/2012-7, em que é citada, inclusive, uma operação da Polícia Federal denominada Pão e Circo, realizada com foco em organização criminosa especializada em desviar recursos públicos repassados pelo Ministério do Turismo a entes federativos diversos.
21.	Registre-se, ainda, que os fundamentos da presente deliberação não trazem qualquer conclusão no sentido de que inexistiria superfaturamento e desvio de recursos públicos na contratação, pela empresa individual Ednaldo de Souza Lima, das atrações artísticas que se apresentaram, em 2008, nos Festejos Juninos em Juripiranga-PB. Na verdade, o desfecho processual ora adotado decorre exclusivamente da inexistência, nos autos, de elementos probatórios capazes de indicar que os contratos firmados por aquela empresa e remunerados com recursos do Convênio 797/2008 contemplariam gastos não condizentes com os preços de mercado.
	Ante o exposto, VOTO por que o Tribunal adote a deliberação que ora submeto à apreciação deste Colegiado.
TCU, Sala das Sessões Ministro Luciano Brandão Alves de Souza, em 9 de abril de 2019.
AROLDO CEDRAZ 
Relator